臺灣臺北地方法院民事判決
110年度訴字第1345號
原      告    井星穎  
兼訴訟代理人  黃智勇  
原      告    傅瑩貞  

被      告    中華影視編劇產業工會

法定代理人    陳星宇  

上列當事人間請求確認會員大會決議無效事件，本院於民國110
年9月28日言詞辯論終結，判決如下：
    主  文
被告民國一百一十年一月二十二日第一屆第二次臨時會員大會所
有決議應予撤銷。
訴訟費用由被告負擔。
    事實及理由
壹、程序部分：
一、按訴狀送達後，原告不得將原訴變更或追加他訴，但請求之
    基礎事實同一者，不在此限，民事訴訟法第255條第1項第2
    款定有明文。經查，原告起訴時原聲明請求：確認被告民國
    110年1月22日第1屆第2次臨時會員大會（下稱系爭會議）無
    效，請求權基礎為被告章程第9條、第24條第2款、第26條、
    內政部會議規範第7條、台北市政府法規委員會90年11月19
    日簽呈意見，有民事起訴書狀在卷可稽（見卷第17頁、第51
    頁），嗣於110年4月9日具狀變更聲明為：㈠先位聲明：撤銷
    被告於110年1月22日系爭會議所有決議；㈡備位聲明：撤銷
    系爭會議中關於罷免原告黃智勇、井星穎、傅瑩貞之決議，
    有陳報狀附卷可參（見卷第159、177頁），並於110年4月9
    日、110年9月28日追加變更先位之訴之請求權基礎為民法第
    56條、工會法第33條擇一請求，備位之訴之請求權基礎為民
    法第56條、被告章程第36條、人民團體選舉罷免辦法第5條
    、第20條、第30條、第32條、第35條（見卷第165頁、第280
    頁）。核原告所為變更追加，係基於其主張系爭會議出席會
    員人數未達過半數之同一基礎事實，揆諸上開規定，應予准
    許。
貳、實體部分：
一、原告主張：
　㈠黃智勇、井星穎、傅瑩貞均為被告中華影視編劇產業工會之
    會員，井星穎為被告副理事長，傅瑩貞為被告理事，黃智勇
    為被告監事，任期4年一期，均至111年5月31日任期屆滿。
　　⒈被告於系爭會議開會前未通知會員召開臨時會議之事由，
      且未通知停權會員劉憶瑩，違反工會法第23條規定。
　　⒉在系爭會議前，被告會員詹韶如、楊惠娟口頭申請退會，
      然未經理事會審查，被告會員蔡沛潔、趙心馳、吳欣瑜向
      被告申請停權亦未經理事會議決，依被告章程規定，仍具
      有會員資格，故被告會員應共為35人。被告於110年1月22
      日召開系爭會議時，被告理事長陳星宇稱被告有效會員30
      人，開會前經井星穎提出清點現場人數，發現實際簽到人
      數14人，與簽到單載有16人簽到不符，井星穎提出異議，
      陳星宇稱會員王怡中、黃千芸有簽到，但有事先行離開等
      語，則系爭會議出席人數未過半數，依工會法第27條、被
      告章程第26條規定，不得開會。系爭會議召集程序及決議
      方法有違反法令及章程，黃智勇、井星穎已當場表示異議
      ，爰依民法第56條、工會法第33條規定，擇一請求撤銷系
      爭會議全部決議。
　㈡系爭會議議決通過罷免理事井星穎、傅瑩貞、監事黃智勇之
    罷免案，惟被告章程並無罷免程序規定，工會法、工會法施
    行細則亦無相關規定，應依人民團體選舉罷免辦法處理。然
    被告未依人民團體選舉罷免辦法第30條、第32條所訂，以書
    面並經選舉人總數1/3以上簽署提出罷免案，且將罷免書通
    知原告3人，被告理事會亦未依該辦法第5條審定有效會員造
    具名冊。系爭會議罷免案經清查在場人數未過半數，依該辦
    法第35條規定，應視為否決罷免，然系爭會議決議通過原告
    3人之罷免案，爰依民法第56條規定，備位請求撤銷系爭會
    議關於罷免原告3人之決議等語。
　㈢並聲明：⒈先位聲明：撤銷被告於110年1月22日系爭會議所有
    決議；⒉備位聲明：撤銷系爭會議中關於罷免黃智勇、井星
    穎、傅瑩貞之決議。
二、被告抗辯略以：
　㈠傅瑩貞未出席系爭會議當場表示異議，依工會法第33條規定
    無權請求撤銷。
　㈡系爭會議因緊急事故而召開，依工會法第23條第3項但書規定
    ，因緊急事故召集臨時會議，被告得於會議召開當日之1日
    前送達會議通知，被告會員劉憶瑩於系爭會議前已累計5個
    月未繳會費，已屬停權狀態，故未接獲系爭會議之通知。
　㈢系爭會議當日，黃智勇、井星穎有出席，傅瑩貞未出席，井
    星穎質疑簽到16人與實際出席人數不符，主席蔡旻叡當場表
    示若事後查證有簽到未在場之2位會員否認有簽到，出席人
    數即未達有效出席人數，視同無效會議，不能因上述質疑即
    中斷會議。又會後經查證王怡中、黃千芸皆表示確有簽到，
    係因故無法出席先離去，並不影響簽到有效出席人數。故系
    爭會議確實有達半數有效會員數出席，達半數以上同意作成
    決議，並無違法等語，資為抗辯。並聲明：原告之訴駁回。
三、兩造不爭執之事項：
　㈠黃智勇、井星穎、傅瑩貞均為被告會員，井星穎為被告副理
    事長，傅瑩貞為被告理事，黃智勇為被告監事，任期4年一
    期，均至111年5月31日任期屆滿。
　㈡被告於110年1月19日發給會員關於系爭會議之開會通知，停
    權之會員劉憶瑩並未收到。
　㈢系爭會議當日簽到人數為16人，井星穎質疑簽到人數與實際
    出席人數不符，清點後有2人不在場。
　㈣系爭會議決議同意罷免副理事長井星穎並除名會籍，罷免理
    事傅瑩貞、監事黃智勇。
四、本件之爭點為：㈠系爭會議召集程序、決議方法是否合法？㈡
    如是，原告備位聲明請求撤銷系爭會議罷免井星穎、傅瑩貞
    、黃智勇之決議，有無理由？茲分別論述如下：
　㈠按工會法第33條、民法第56條第1項撤銷會員大會決議，係屬
    形成之訴，係原告請求法院確定其私法上之形成權存在，並
    直接依判決宣告法律關係發生、變更或消滅之訴，故形成之
    訴為權利創設之訴。如法院就該訴訟所為原告敗訴之本案判
    決確定時，僅有確認原告形成權不存在之既判力，此項既判
    力不及於未為原告之會員；如法院就該訴訟所為原告勝訴之
    本案判決確定時，除有確認原告形成權存在之既判力外，並
    有使會員大會決議失效之形成力。此項形成力依其性質當然
    對於一切第三人皆屬存在。因此撤銷會員大會決議之訴，一
    旦經法院為勝訴確定判決者，該勝訴之形成判決，具有對世
    效力，原則上對於當事人以外之第三人亦有既判力（台灣高
    等法院97年度上更㈢字第136號民事裁判、最高法院101年度
    台上字第1649號民事裁判見解參照）。又原告3人提起本件
    撤銷之訴，原告3人就本件訴訟標的之法律關係，雖不必一
    同起訴或一同被訴，而有選擇行單獨訴訟或行共同訴訟之自
    由，然既行共同訴訟，因本件為具有對世效力之形成判決，
    則其法律關係對於共同訴訟人全體，必須合一確定，不許為
    歧異判決，即屬類似之必要共同訴訟。
　㈡按工會會員大會或會員代表大會之召集程序或決議方法，違
    反法令或章程時，會員或會員代表得於決議後30日內，訴請
    法院撤銷其決議。但出席會議之會員或會員代表未當場表示
    異議者，不得為之；法院對於前項撤銷決議之訴，認為其違
    反之事實非屬重大且於決議無影響者，得駁回其請求，工會
    法第33條定有明文。次按總會之召集程序或決議方法，違反
    法令或章程時，社員得於決議後3個月內請求法院撤銷其決
    議。但出席社員，對召集程序或決議方法，未當場表示異議
    者，不在此限。總會決議之內容違反法令或章程者，無效，
    民法第56條亦有明定。被告為產業工會之組織，應適用工會
    法之規定，原告於系爭會議110年1月22日召開後之110年1月
    27日向本院提起本訴，未逾工會法前揭規定期間，自非不可
    。
　㈢原告主張被告系爭會議未依工會法第23條規定於開會前通知
    召開臨時會議之事由、未通知會員劉憶瑩之召集程序違法，
    另就系爭會議召開時，被告會員應有35人，系爭會議卻依會
    員30人計算應到人數，決議方法違法等情，惟系爭會議開會
    時，原告未就上開事項當場表示異議，有系爭會議紀錄（見
    卷第295-301頁）在卷可參，依前揭工會法第33條但書規定
    ，不得以上開事由撤銷系爭會議決議。
　㈣原告另主張被告會員共30人，系爭會議簽到人數16人，然經
    井星穎當場異議簽到人數與出席人數不符一節，有系爭會議
    紀錄可憑（見卷第295頁）。經查，被告會員王怡中、黃千
    芸於簽到後離去，為兩造所不爭執，且有系爭會議紀錄可查
    。查內政部於54年月20日以內政部（54）內民字第178628號
    令訂定發布，並自公布日起施行之會議規範第7條明訂：「
    會議進行中，經主席或出席人提出數額問題時，主席應立即
    按鈴，或以其他方法，催促暫時離席之人，回至議席，並清
    點在場人數，如不足額，主席應宣布散會或改開談話會，但
    無人提出額數問題時，會議仍照常進行。在談話會中，如已
    足開會額數時，應繼續進行會議。」是會議中出席人數不足
    ，經出席人提出該問題時，應清點人數，如人數不足，即應
    散會或改開談話會。再被告章程第27條明訂：「本會會員（
    代表）大會，應出席人數均應親自出席與會。如因故無法出
    席會議時，得事先以書面委託其他會員或會員代表出席，每
    一受託人僅能接受一人之委託為限，受委託人數不得超過親
    自出席人數之3分之1。其委託方式、條件、委託數額計算及
    其他應遵循事項之辦法，依照政府機關之法令規定辦理之。
    」有被告章程在卷可參（見卷第66頁）。系爭會議經井星穎
    提出出席人數問題，並查明有2人已離去，依系爭會議紀錄
    所載出席人數16人，則現場僅有14人，未足開會額數（即15
    人），主席應宣布散會，然系爭會議仍繼續進行會議議決，
    自非適法。再系爭會議決議之事項包括罷免副理事長、理事
    、監事，則出席人數是否合法自屬重要，尚無工會法第33條
    第2項所定違反之事實非屬重大且於決議無影響之適用。從
    而，原告主張系爭會議決議方法違反法令或章程，訴請法院
    撤銷其決議，為有理由。
　㈤綜上所述，原告以系爭會議決議方法違法為由，先位請求撤
    銷系爭會議全部決議，為有理由，應予准許。原告先位之訴
    既有理由，本院即無庸審究其備位之訴。
五、從而，原告依工會法第33條規定，請求撤銷被告於110年1月
    22日系爭會議之所有決議，為有理由，應予准許。
六、本件事證已臻明確，兩造其餘主張陳述及所提之證據，經本
    院斟酌後，認與判決結果不生影響，均毋庸再予論述，附此
    敘明。
七、訴訟費用負擔之依據：民事訴訟法第78條。
中　　華　　民　　國　　110 　年　　11　　月　　12　　日
                  民事第七庭    法　官　林欣苑
以上正本係照原本作成。
如對本判決上訴，須於判決送達後20日內向本院提出上訴狀。如
委任律師提起上訴者，應一併繳納上訴審裁判費。
中　　華　　民　　國　　110 　年　　11　　月　　12　　日
                                書記官  范煥堂